【裁判字號】    97,上易,309
【裁判日期】    971104
【裁判案由】    履行契約等
【裁判全文】
臺灣高等法院民事判決                 97年度上易字第309號
上  訴  人  丁○○
            乙○○
共      同
訴訟代理人  陳達成律師
被上訴人    丙○○
訴訟代理人  林靜文律師
上列當事人間請求履行契約等事件，上訴人對於中華民國九十六
年十二月二十八日臺灣臺北地方法院九十六年度訴字第二二二七
號第一審判決提起上訴，本院於九十七年十月二十一日言詞辯論
終結，判決如下：
    主  文
上訴駁回。
第二審訴訟費用由上訴人負擔。
    事  實
甲、上訴人方面：
壹、聲明：
一本訴部分：
(一)原判決關於命上訴人給付暨該部分假執行之宣告均廢棄。
(二)上廢棄部分，駁回被上訴人在第一審之訴暨假執行之聲請。
二反訴部分：
(一)原判決駁回上訴人丁○○之反訴廢棄。
(二)被上訴人應給付上訴人丁○○新臺幣（下同）一百萬元及自反
  訴訴狀繕本送達翌日起至清償日止按週年利率百分之五計算之
  利息。
貳、陳述：除與原判決記載相同者外，補稱略以：
一坐落於臺北市○○區○○段四小段六七三地號、六七四地號土
  地應有部分各九分之一（下稱系爭土地）及六七二地號土地上
  建物即臺北市○○路○段六三巷六號（建號六五四，下稱系爭
  建物，上開土地及建物合稱系爭不動產），原係上訴人丁○○
  與被上訴人合資購買，其中六七二地號土地登記丁○○名下，
  系爭土地則登記被上訴人配偶詹麗敏名下。
二丁○○與被上訴人共同買受之臺北縣貢寮鄉大石壁坑土地（下
  稱大石壁坑土地），多數登記於被上訴人或其配偶詹麗敏名下
  ，被上訴人於九十年六月八日將包括系爭土地之所有權狀共一
  百十二紙交付丁○○，惟未移轉登記予丁○○，嗣丁○○欲將
  系爭不動產售與訴外人陳許良子，要求被上訴人提供過戶文件
  ，因遭被上訴人要脅，始同意補貼被上訴人一百萬元，惟系爭
  建物係與系爭土地合為一體，自應一併移轉，詎被上訴人竟要
  求另行給付五十萬元，伊等始停止兌付系爭一百萬元。
參、證據：除援用原審提出者外，補提抵押權設定申請書及契約
    書、協議書、不動產買賣契約書、合約書、同意書、土地共
    有持有契約書、承諾書、合夥出資計算表、收據、臺灣士林
    地方法院刑事庭傳票為證，並聲請訊問證人陳一中。
乙、被上訴人方面：
壹、聲明：上訴駁回。
貳、陳述：除與原判決記載相同者外，補稱略以：
一伊與丁○○自七十七年起合資購買大石壁坑段土地，丁○○應
  分得土地約三十四甲，但尚有部分土地款未付。
二丁○○已於九十五年十一月二十七日將系爭土地移轉予訴外人
  陳悠美、陳悠萍所有。
三上訴人乙○○並未對詹麗敏表示撤銷發票之意思表示。
參、證據：除援用原審提出者外，補提刑事案件筆錄、土地共同
    持有契約書、協議書、地政機關索引紀錄表為證。
    理  由
一本件被上訴人主張：伊與丁○○於九十五年八月十二日訂立協
  議，約定將伊配偶詹麗敏名下所有系爭土地，移轉予丁○○或
  其指定之人，丁○○於出售或移轉完成時，同意給付伊一百萬
  元，並由上訴人乙○○簽發票載發票日為九十五年十二月三十
  一日，以詹麗敏為受款人，面額一百萬元之支票（下稱系爭支
  票）交付詹麗敏，伊已將系爭土地移轉登記予丁○○，丁○○
  並於同年十一月二十七日將系爭土地移轉訴外人陳悠美、陳悠
  萍所有，惟拒未依約給付伊一百萬元，而詹麗敏將系爭支票背
  書交付予伊，伊於九十六年一月二日提示系爭支票不獲兌現，
  因本於契約關係求為命丁○○給付一百萬元及其法定遲延利息
  之判決，並依票據關係求為命乙○○給付票款暨其法定遲延利
  息（被上訴人超過上開利息之請求，經原審駁回後，未據聲明
  不服）。
二上訴人則以：系爭不動產係被上訴人與丁○○合夥購買，被上
  訴人於八十九年間即已承諾將系爭不動產移轉予丁○○，卻遲
  未履行，並於九十五年八月十二日利用丁○○急於出售系爭不
  動產之際，陷丁○○於錯誤而簽立協議書同意給付被上訴人一
  百萬元，而被上訴人取得支付協議款之系爭支票後，拒未將系
  爭建物移轉丁○○，丁○○已於九十六年三月二十三日撤銷系
  爭協議之意思表示，不再負給付一百萬元義務，而被上訴人惡
  意取得系爭支票，亦不得享有票據上權利等語，資為抗辯。又
  倘本訴抗辯有理由，被上訴人依八十九年之協議應使其配偶詹
  麗敏將系爭建物移轉與丁○○，卻未依約履行，並已移轉予訴
  外人方財源，致丁○○受有一百萬元之期待利益損失等情，爰
  反訴請求被上訴人給付丁○○一百萬元及其法定遲延利息之判
  決。
三關於本訴部分
(一)查被上訴人與丁○○於八十九年六月二十八日簽立協議書，其
  上記載「茲因協商合夥持有台北縣貢寮鄉○○○○段土地之分
  配，．．(1)甲方（即丁○○）尚未支付土地款，經雙方結算後
  ，同意由甲方應持分土地扣除之；(2)乙方（即被上訴人）同意
  將大石壁坑土地尚未辦理過戶之土地過戶與甲方，並同意將．
  ．（即系爭土地）等值過戶與甲方（誤載為乙方）．．」，嗣
  於九十五年八月十二日，丁○○及被上訴人由乙○○為見證人
  ，另簽立系爭協議書，約定「雙方合夥購買貢寮鄉○○○○段
  地區之土地，雙方同意以．．．（指系爭土地）移轉予甲方（
  即丁○○）或出售之．．，甲方於出售或移轉完成時，同意付
  乙方（即被上訴人）一百萬元正．．」，乙○○並簽發系爭支
  票交付，由被上訴人簽收，而系爭土地於同年十月五日移轉登
  記予丁○○，丁○○於同年十一月十日售與訴外人許陳良子，
  於同年月二十七日移轉登記與許陳良子指定之陳悠美、陳悠萍
  所有，詹麗敏將系爭支票背書轉讓被上訴人，被上訴人於九十
  六年一月二日提示系爭支票，不獲兌現等情，有兩造不爭之協
  議書、系爭土地異動索引、支票及退票通知單可稽（見一審卷
  六頁至一四頁、四四頁），被上訴人主張系爭協議書係乙○○
  擬定後始交付被上訴人簽名（見一審卷一０七頁），上訴人未
  為爭執，堪信為真實。
(二)上訴人雖辯稱：伊等受詐欺誤認系爭建物會隨同系爭土地移轉
  ，始簽立系爭協議書，已經撤銷系爭協議書之意思表示云云。
  惟按被詐欺而為意思表示者，依民法第九十二條第一項之規定
  ，表意人雖得撤銷其意思表示，惟主張被詐欺而為意思表示之
  當事人，應就此項事實負舉證之責任。又所謂詐欺，須詐欺之
  行為有使人陷於錯誤之故意，虛構或隱匿事實，並致受詐欺人
  基於此錯誤而為一定意思表示者，方足成立。查系爭協議書係
  乙○○擬定後始交由被上訴人簽名，已如前述，上訴人未能舉
  證證明乙○○擬定系爭協議書時，未將系爭建物列為被上訴人
  應給付標的，係出於被上訴人施行詐術所致，所辯並不足採信
  。證人甲○○並未參與系爭協議，所為證詞無從證明被上訴人
  對上訴人施行詐術，上訴人聲請訊問陳金土、陳金圳，欲證明
  (1)兩造合資購買系爭土地時，有無包括系爭建物；(2)當地購買
  土地，通常有將其上老舊建物一併移轉買受人之習慣（見一審
  卷九六頁），惟被上訴人以其名義向訴外人張陳嘉業購買系爭
  不動產時，其買賣契約書載明以二十萬元為系爭建物補貼款，
  而陳金土、陳金圳等人於七十七年二月四日向訴外人陳治子購
  買系爭不動產時，其買賣契約書亦將系爭建物列於買賣標的，
  有上訴人提出之不動產買賣契約書（見一審卷五六頁、六０頁
  至六八頁）可稽，足見被上訴人及陳金土、陳金圳均將系爭建
  物明示於買賣契約上，而非購買土地時，系爭建物當然為買賣
  標的，系爭協議書既未記載被上訴人應將系爭建物一併移轉，
  尚難謂被上訴人當然有移轉系爭建物之義務，陳金土、陳金圳
  縱為證人，亦無從證明兩造簽訂系爭協議書時，未將系爭建物
  載明其上，係出於被上訴人之詐術，核無訊問必要。又上訴人
  於本院言詞辯論期日始聲請訊問詹麗敏，此項攻防方法未於準
  備程序主張，亦無民事訴訟法第二百七十六條第一項第一款至
  第四款情事，應不得主張，爰不予訊問。
(三)被上訴人既已依系爭協議將系爭土地移轉丁○○，丁○○並已
  出售且移轉予買受人指定之人名下，丁○○依系爭協議應給付
  被上訴人一百萬元而未履行，被上訴人自得依系爭協議請求丁
  ○○如數給付。又被上訴人執有丁○○為支付系爭款項，而交
  付由乙○○簽發之系爭支票，經提示不獲兌現，自亦得依票據
  關係請求乙○○給付票款。丁○○、乙○○分別基於系爭協議
  書及票據之不同原因，就被上訴人各負給付義務，其中任一上
  訴人給付，被上訴人即獲滿足，他上訴人於該給付範圍內即同
  免其責任，原判決因而命丁○○給付被上訴人一百萬元及自訴
  狀繕本送達翌日即九十六年二月八日起至清償日止，按週年利
  率百分之五計算之利息；命乙○○給付被上訴人一百萬元及自
  系爭支票提示日起至清償日止，按年利六釐計算之利息，其中
  任一人為給付，他人於該給付範圍內同免責任，並准被上訴人
  供擔保後對丁○○為假執行，即無不合。
四關於反訴部分
  丁○○主張：伊撤銷系爭協議之意思表示後，被上訴人應將系
  爭建物移轉與伊，卻將系爭建物移轉訴外人方財源，致伊受有
  損害一百萬元云云，惟丁○○未證明其係受詐欺而為意思表示
  ，不得撤銷系爭協議意思表示等情，已如前述，則丁○○反訴
  請求被上訴人賠償一百萬暨其利息，於法無據，不應准許，原
  判決因而駁回其請求，亦無不合。
五綜上，原判決本訴所為被上訴人勝訴判決，並駁回丁○○之反
  訴，洵屬正當。上訴論旨，指摘該部分原判決不當，求予廢棄
  ，非有理由，應予駁回。
六據上論結，本件上訴為無理由。依民事訴訟法第四百四十九條
  第一項、第七十八條，判決如主文。
中    華    民    國    97    年    11    月    4     日
                  民事第九庭
                      審判長法  官    黃熙嫣
                            法  官    陳玉完
                            法  官    鄭傑夫
正本係照原本作成。
不得上訴。
中    華    民    國    97    年    11    月    5     日
                            書記官    劉  瑗


司法院資訊處製作；財團法人民間司法改革基金會備份。
